臺灣高雄地方法院民事判決　　　　　　 100年度訴字第1255號
原　　　告　許順立
　　　　　　許鐘銳
　　　　　　許國昭
共　　　同　呂郁斌律師
訴訟代理人
被　　　告　財政部國有財產局台灣南區辦事處
法定代理人　李政宗
訴訟代理人　邱淑樺
　　　　　　黃家宏
當事人間袋地通行權事件，本院於民國100 年11月24日言詞辯論
終結，判決如下：
    主      文
被告應將坐落高雄市○○區○○段六四六之三地號土地如附圖六
四六—三—二部分面積六十平方公尺之土地留作道路，供原告通
行使用。
訴訟費用由被告負擔。
    事實及理由
一、原告主張：坐落高雄市○○區○○段648 地號土地（下稱系
    爭原告土地）為原告3 人所共有，同段646-2 地號土地則為
    道路用地，現為高雄市岡山區○○○路，惟系爭原告土地為
    袋地，與附近公路並無適宜之聯絡，若須通往同段646-2 地
    號土地之道路，只能通過被告所有之同段646-3 地號土地（
    下稱系爭被告土地），而原告數十年來亦均依此方式與公路
    聯絡，確為最便捷之袋地通行道路，且為對周圍土地損害最
    少之通行位置與方法，又系爭被告土地經常有進出魚市場之
    大型車輛行駛，故通行道路之寬度需有6 公尺始便通行，為
    此爰依民法第787 條之規定，訴請判決：被告應將系爭被告
    土地如附圖646-3-2 、646-3-3 部分面積91平方公尺之土地
    留作道路，供原告通行使用。
二、被告則以：系爭原告土地南、北、東側均毗鄰他人私有或高
    雄市政府公有之土地，僅西側毗鄰系爭被告土地，該地確為
    袋地無誤，惟系爭原告土地已有處分計畫，即將辦理標售，
    被告可依標售方式取得所有權，且原告主張之通行寬度6 公
    尺並無依據，應以4 公尺為已足，本件原告主張為無理由，
    爰聲明求為判決原告之訴駁回。
三、兩造不爭執事項：
  (一)、系爭原告土地為原告3 人所共有，與公路無適宜之聯絡而
      為袋地。
  (二)、坐落高雄市○○區○○段646-2 地號土地為道路用地，現
      為嘉新西路。
  (三)、系爭原告土地欲至同段646-2 地號土地之道路，須經由系
      爭被告土地始得通行。
五、本院得心證之理由：
  (一)、按土地因與公路無適宜之聯絡，致不能為通常使用者，土
      地所有人得通行周圍地以至公路，民法第787條1項前段定
      有明文。又按袋地通行之主要目的，不僅專為調和個人所
      有之利害關係，且在充分發揮袋地之經濟效用，以促進物
      盡其用之社會整體利益，然其為所有人容忍義務之設，應
      於能達成上開社會利益之範圍內，盡量以將所有人之損害
      減至最低為必要。查系爭原告土地東、南、北側分別毗鄰
      同段803 649 、647 地號之私有或公有土地、西側則毗鄰
      系爭被告土地，並無可供人車通行之道路，確屬袋地，而
      附近之道路乃同段646-2 地號之嘉新西路，係位於系爭被
      告土地之西北側乙節，業為兩造所不爭執，並有土地登記
      謄本、地籍圖、本院勘驗筆錄及現場照片附卷可稽（見本
      院卷第11至22頁、第36至41頁），是本件原告自得依民法
      第787 條第1 項規定，請求通行系爭被告土地至系爭646-
      2 地號土地之公路，可堪認定，被告辯稱原告應依標售途
      徑取得所有權，並無理由。
  (二)、次按是否為土地通常使用所必要之供通行範圍，應依土地
      位置、地勢、面積、用途及使用之實際現況定之，且應以
      事實審言詞辯論終結時之狀態為準，蓋通行權存在與否及
      其範圍，本隨袋地狀態之存續與否、立地、環境、使用等
      事實變更而異，法院無從預斷將來使用狀況之變更，自不
      得推論嗣後袋地所有人主觀預擬為如何目的之使用，而預
      先確認及於將來情形應供通行之範圍。況供通行土地所有
      權人所負擔者，僅為容忍袋地所有權人，於通常情形下使
      用袋地所必須而損害最小限度內之通行，無使袋地獲得最
      大經濟效益而提供通行之義務，通行權利人亦不能主張為
      使自己可獲取更高使用利益，而任意擴張義務人應容忍通
      行之範圍。本件原告固主張因有大型車出入會車之需要，
      通行道路之寬度應有6 公尺云云，惟查，系爭被告土地現
      部分為空地，部分則遭第三人無權占用搭建鐵皮屋，緊鄰
      岡山魚市場乙節，亦經本院勘驗無誤，而衡以目前一般客
      、貨車之寬度，至多亦不超過3 公尺，則以4 公尺之道路
      寬度應已足供一般通行而無困難，且該通行路段長度甚短
      ，進出均可於公路或系爭原告土地上事先察覺有無車輛，
      縱有會車情形，亦只須短暫等待即可解決，尚無將道路拓
      寬至6 公尺之必要，原告此部分主張即屬無據。至被告另
      辯稱原告所得通行之範圍應自系爭被告土地兩端遭他人占
      用部分起算，否則因該通行範圍之分隔，將使系爭被告土
      地之使用形成畸零地云云，惟系爭被告土地為東北－西南
      方向之狹長型土地，其兩端遭第三人占用興建鐵皮屋之位
      置，與系爭原告土地並未相鄰，況該等部分現既已遭他人
      占用，原告亦無從通行使用，故被告此部分所辯，並無可
      採。
  (三)、綜上所述，本件系爭原告土地既為與四周公路均無適宜聯
      絡之袋地，則原告依民法第787 條之規定主張通行系爭被
      告土地，即有理由。本院審酌系爭被告土地係其通行至公
      路最短之距離，認以寬度4 公尺，面積60平方公尺範圍內
      通行，為本件合理必要且損害最小之通行方法，原告主張
      寬度6 公尺面積91平方公尺（如附圖646-3-2 、646-3-3
      部分）之通行方案並不適當，應以附圖646-3-2 部分土地
      為通行範圍為可採，故本件原告請求被告應容忍原告將該
      部分土地留作道路，供原告通行使用，為有理由，應予准
      許。
六、據上論結，本件原告之訴為有理由，依民事訴訟法第78條，
    判決如主文。
中    華    民    國   100    年    12    月    8     日
                    民事第四庭法  官  謝  雨  真
以上正本係照原本作成。
如對本判決上訴，須於判決送達後20日內向本院提出上訴狀。如
委任律師提起上訴者，應一併繳納上訴審裁判費。
中    華    民    國   100    年    12    月    8     日
                              書記官  解  景  惠